# Verbs: Present Tense


_An Aimsir Láithreach_ is the present tense (I go, I do, etc).


## Regular Verbs


### First conjugation

Monosyllabic verbs

|           | mé      | tú/sé/etc.   | muid      |
| --------- | ------- | ------------ | --------- |
| **tóg**   | tógaim  | tógann tú    | tógaimid  |
| **caith** | caithim | caitheann tú | caithimid |
| **dóigh** | dóim    | dónn tú      | dóimid    |
| **léigh** | léim    | léann tú     | léimid    |
| **suigh** | suím    | suíonn tú    | suíomid   |

Polysyllabic verbs that end in _-áil_

|             | mé        | tú/sé/etc.   | muid        |
| ----------- | --------- | ------------ | ----------- |
| **sábháil** | sábhálaim | sábhálann tú | sábhálaimid |

Verbs like _taispeáin_, _tiomáin_

|               | mé          | tú/sé/etc.     | muid          |
| ------------- | ----------- | -------------- | ------------- |
| **taispeáin** | taispeánaim | taispeánann tú | taispeánaimid |
| **tiomáin**   | tiomáinim   | tiomáineann tú | tiomáinimid   |


### Second conjugation

Polysyllabic verbs ending in _-igh_

|               | mé       | tú/sé/etc.    | muid       |
| ------------- | -------- | ------------- | ---------- |
| **ceannaigh** | ceannaím | ceannaíonn tú | ceannaímid |
| **imigh**     | imím     | imíonn tú     | imímid     |

Polysyllabic verbs ending in _-il_, _-in_, _-ir_ and _-is_.
Notice that the last diphthong in the root is removed:

|              | mé        | tú/sé/etc.     | muid        |
| ------------ | --------- | -------------- | ----------- |
| **ceangail** | ceanglaím | ceanglaíonn tú | ceanglaímid |
| **cosain**   | cosnaím   | cosnaíonn tú   | cosnaímid   |
| **imir**     | imrím     | imríonn tú     | imrímid     |
| **inis**     | insím     | insíonn tú     | insímid     |

Other polysyllabic verbs

|               | mé          | tú/sé/etc.       | muid          |
| ------------- | ----------- | ---------------- | ------------- |
| **foghlaim**  | foghlaimím  | foghlaimíonn tú  | foghlaimímid  |
| **freastail** | freastalaím | freastalaíonn tú | freastalaímid |


## First person plural

There’s a choice in the first person plural form between a conjoined form and a
separate form:
* _Téimid_ / _Téann muid_
* _Ólaimid_ / _Ólann muid_
* _Feicimid_ / _Feiceann muid_


## _Ní_, _An_, _Nach_, _Go_

For negatives use _ní_, and add a séimhiú to the verb:

* _Ní chloisim thú_ (I don't hear you)
* _Ní labhraímid Béarla_ (We don't speak English)

For positive questions use _an_, and add an urú to the verb (no change for vowels):

* _An bhfeiceann tú Mairéad go minic?_ (Do you see Mairéad often?)
* _An ólann tú beoir?_ (Do you drink beer?)

For negative questions use _nach_, and add an urú to the verb or _n-_ for vowels:

* _Nach insíonn sé scéalta?_ (Doesn't he tell stories?)
* _Nach n-imríonn siad go maith_ (Don't they play well?)

For dependent forms use _go_, and add an urú to the verb or _n-_ for vowels:

* _Bhí sí ag rá go bhfeiceann sí é_ (She was saying that she sees him)
* _Chuala mé go siúlann sé an gort iomlán_ (I heard that he walks the entire field)


## Irregular verbs

Only _abair_, _bí_, _tabhair_ and _tar_ have have irregular forms in the present
tense. All the other irregular verbs are regular.

| Root           | mé      | tú/etc.      | muid      | Neg           | Question/Dependent                |
| -------------- | ------- | ------------ | --------- | ------------- | --------------------------------- |
| **abair**      | deirim  | deir tú      | deirimid  | ní deir       | an/nach/go ndeir                  |
| beir           | beirim  | beireann tú  | beirimid  | ní bheireann  | an/nach/go mbeireann              |
| **bí**         | táim    | tá tú        | táimid    | níl           | an/nach/go bhfuil                 |
| **bí** (gnáth) | bím     | bíonn tú     | bímid     | ní bhíonn     | an/nach/go mbíonn                 |
| clois          | cloisim | cloiseann tú | cloisimid | ní chloiseann | an/nach/go gcloiseann             |
| déan           | déanaim | déanann tú   | déanaimid | ní dhéanann   | an/nach/go ndéanann               |
| faigh          | faighim | faigheann tú | faighimid | ní fhaigheann | an/nach/go bhfaigheann            |
| feic           | feicim  | feiceann tú  | feicimid  | ní fheiceann  | an/nach/go bhfeiceann             |
| ith            | ithim   | itheann tú   | ithimid   | ní itheann    | an itheann<br />nach/go n-itheann |
| **tabhair**    | tugaim  | tugann tú    | tugaimid  | ní thugann    | an/nach/go dtugann                |
| **tar**        | tagaim  | tagann tú    | tagaimid  | ní thagann    | an/nach/go dtagann                |
| téigh          | téim    | téann tú     | téimid    | ní théann     | an/nach/go dtéann                 |


### The verb _Bí_ and its extra tense

The aimsir láithreach is used for something that’s true now or is always true.

* _Tá mé ag obair mar fhreastalaí_ (I'm working as a waiter)
* _Tá triúr deartháireacha agam_ (I have three brothers)

_Bí_, however makes a distinction between something that is **now** and
something that happens regularly. The _aimsir ghnáthláithreach_ is the name of
this extra tense. Irish people often use an equivalent tense ('do be') when
speaking English.

* _Bím sa bhaile gach tráthnóna_ (I do be at home every evening)
* _Bíonn sé ag rith gach deireadh seachtaine_ (He does be running every weekend)